最高法院刑事判決　　　　　　　九十四年度台上字第一四二號
　　上　訴　人　甲○○
　　選任辯護人　林志忠律師
上列上訴人因貪污案件，不服台灣高等法院台中分院中華民國九
十三年八月三日第二審更審判決（九十三年度上更(二)字第八八號
，起訴案號：台灣台中地方法院檢察署八十九年度偵字第一四三
０七、一五五０八號），提起上訴，本院判決如下：
    主  文
上訴駁回。
    理  由
按刑事訴訟法第三百七十七條規定，上訴於第三審法院，非以判
決違背法令為理由，不得為之。是提起第三審上訴，應以原判決
違背法令為理由，係屬法定要件。如果上訴理由狀並未依據卷內
訴訟資料，具體指摘原判決不適用何種法則或如何適用不當，或
所指摘原判決違法情事，顯與法律規定得為第三審上訴理由之違
法情形，不相適合時，均應認其上訴為違背法律上之程式，予以
駁回。本件原判決認定上訴人甲○○係台中縣警察局和平分局（
下稱和平分局）分局長，為依據法令從事公務之人員。民國八十
八年九月二十一日（下稱「九二一」）大地震後，台中縣警察局
為緊急辦理救災事宜，除要求所轄各單位儘速辦理申請已支用經
費數額之核銷外，另核撥週轉金新台幣（下同）四十萬元予和平
分局，由出納林金圓保管；其間關於誤餐費、茶水費及雜支已據
帳面上核銷完畢，和平分局所轄單位亦未依程序申請支用該筆週
轉金。乃上訴人見有機可乘，基於意圖為自己不法所有之概括犯
意，於同年十月底或十一月初，指示和平分局組長鄭智介轉達辦
理震災補助款報銷手續之辜聰儀，從上開週轉金中提領十萬元交
予上訴人，上訴人旋將公務上持有之該公有款項十萬元侵占入己
。復於八十九年一月上旬、二月上旬及三月下旬某日，以公用為
由，指示辜聰儀將其餘之三十萬元週轉金，每次各領取十萬元交
其使用，連續將之據為己有等情，因而撤銷第一審之判決，改判
論處上訴人連續依據法令從事公務之人員，侵占公有財物罪刑，
已綜合全部卷證資料，敘明其所憑之證據及認定之理由，而以上
訴人否認犯罪所持之辯解為不足採，予以指駁綦詳。所為論敘，
俱有卷存之證據資料可資覆按，並無上訴意旨所稱判決不依證據
、不載理由及理由矛盾等之違法情形存在。復查貪污治罪條例第
十條所定應予追繳沒收或發還被害人之財物，以所得者為限，均
應為追繳沒收或發還之諭知，不問其所得財物是否扣押在案。原
判決諭知上訴人侵占之公有財物四十萬元應予追繳，並發還和平
分局，於法無違。上訴意旨，以其存放在辦公室鐵櫃內之四十萬
元，既經扣案，即可逕行諭知發還被害人，無庸予以追繳等語，
任意指摘原判決違法，尚有誤解。再，原判決依憑證人鄭智介、
辜聰儀、羅春香、林金圓等人之陳述，參酌台中縣警察局函、台
中縣和平鄉農會帳目明細表、和平分局賑災款核撥及核銷等相關
資料，以上開震災補助週轉金，係台中縣政府依法動支災害準備
金所發放，作為執行「九二一」震災勤務人員支用經費之預支，
屬專款專用之公有財物。又因台中縣警察局限期所轄各單位申請
核銷已支用之經費，和平分局業務承辦人鄭智介、辜聰儀無法即
時向所轄員警取得相關單據，遂向商家索取空白收據，偽填金額
及項目，加上已實銷之汽油費等費用，據以申請核發補助款，其
中實銷之誤餐費已轉發轄區員警，並辦理汽油費等費用歸墊外，
尚餘四十七萬六千三百九十元（包含週轉金四十萬元），仍由辜
聰儀保管；嗣依上訴人之指示，先後交付四十萬元，其餘七萬餘
元仍鎖在鐵櫃內備用。鄭智介、辜聰儀辦理經費核銷之程序雖有
不法，但係時間急迫，為順利完成會計上之核銷程序所致（按鄭
智介、辜聰儀因犯公務員登載不實公文書罪，經台灣台中地方法
院刑事簡易判決處刑在案），該週轉金仍屬公款，而非鄭智介、
辜聰儀犯罪所得之贓物。至該公款事後無法核銷時，應如何處理
，乃另一問題，不影響上訴人已成立之犯罪，併於理由內詳加斟
酌論敘（見原判決第四面第九行至第八面第八行）。上訴意旨，
否認有為自己不法所有之意圖，並稱倘其明知贓款而收受上開四
十萬元，亦僅成立刑法之收受贓物罪等語，徒執陳詞，再事爭辯
，不符第三審上訴之法定要件。又上訴人萌生不法所有意圖之時
點，究係在持有上開週轉金以前，或持有之中，與侵占公有財物
罪之成立無涉。原判決認定上訴人意圖為自己不法之所有，指示
鄭智介轉知辜聰儀先後交付四十萬元予上訴人，予以侵占入己，
因論以貪污治罪條例第四條第一項第一款侵占公有財物罪，並無
違誤。上訴意旨，漫稱上訴人在辜聰儀交付四十萬元之前，倘已
具有不法所有之意圖，即與侵占公有財物罪之要件不符等語，憑
己見砌詞指摘，尤非第三審上訴之合法理由。再，證人呂永宗、
張海森、許志豪等人證稱上訴人於震災後，曾向轄區之主管或員
警宣導有經費可以報支等語，如何不足為有利於上訴人之證明，
判決內已詳敘其摒棄不採之理由（見原判決第十九面第十五行至
第二十面第十一行）。至證人邱調源、陳世超、黃鴻境、方茂田
、徐添財、許萬登於第一審及原審更審前所為之陳述，亦同，自
不足以推翻原判決所為之事實事定，判決內未說明不採納彼等證
言之理由，論述雖嫌簡略，既顯然於判決無影響，自不得執為第
三審上訴之適法理由。又原判決採憑上訴人所提之考績證明書，
認定上訴人係和平分局分局長，為依據法令從事公務之人員（見
原判決第二十面第十二行至第十三行），原審審判長於審判期日
，雖疏未向當事人宣讀該考績證明書或告以要旨，依法踐行調查
程序，訴訟程序之踐行稍有欠洽，但上訴人迄未爭執其真實性，
原審採信此項證據，仍不影響原判決綜合全部卷證資料所為之認
定，核與應於審判期日調查之證據而未予調查之違法情形，尚不
相當。上訴意旨其餘指摘之各節，係就原審採證認事職權之適法
行使，及判決內已明白論斷之事項，任意指摘，並為單純事實上
之爭執，均與法律規定得為第三審上訴理由之違法情形，不相適
合，其上訴為違背法律上之程式，應予駁回。
據上論結，應依刑事訴訟法第三百九十五條前段，判決如主文。
中　　華　　民　　國　九十四　年　　一　　月　 十三 　日
                      最高法院刑事第四庭
                          審判長法官  紀  俊  乾
                                法官  黃  正  興
                                法官  劉  介  民
                                法官  陳  東  誥
                                法官  吳  昆  仁
      本件正本證明與原本無異
                                      書  記  官
中　　華　　民　　國　九十四　年　　一　　月　 十七 　日
                                                 Ａ
